臺灣高等法院臺南分院刑事判決
                                    110年度上訴字第938號
上  訴  人  
即  被  告  謝宏裕



選任辯護人  賴柏宏律師
            王森榮律師
上列上訴人因殺人未遂等案件，不服臺灣臺南地方法院109年度
訴字第1307號中華民國110年5月18日第一審判決（起訴案號：臺
灣臺南地方檢察署108年度偵字第20581號），提起上訴，本院判
決如下：
    主  文
原判決關於謝宏裕部分撤銷。
謝宏裕共同犯傷害罪，處有期徒刑陸月，如易科罰金，以新臺幣
壹仟元折算壹日。緩刑參年。
    事實及理由
壹、犯罪事實：
    謝清風為謝宏裕之叔叔，謝宏裕平時於○○市○○區○○寮○○○旁
    馬路擺設檳榔攤，因於民國108年10月24日上午，聽聞○○宮
    前有人吵架，於同日上午8時40分許前往○○宮前觀看，謝宏
    裕因見其叔叔謝清風夥同1名真實姓名年籍不詳之男子持鐵
    棍、棍棒毆打黃進忠，黃進忠持電鋸作勢揮舞反擊，謝宏裕
    乃與謝清風及該男子共同基於傷害之犯意聯絡，撿拾榕樹旁
    之鐵棍上前毆打黃進忠之頭部及手腳，黃進忠遭受攻擊因而
    翻滾跌倒在地，手上電鋸亦被謝宏裕揮落地面，謝宏裕隨即
    將電鋸拖至一旁放置，謝清風見黃進忠倒地，再持鐵棍上前
    毆打黃進忠，並以腳猛力踹擊之，致黃進忠受有左側脛骨開
    放性骨折、左側腓骨開放性骨折、左側尺骨骨折、左側前臂
    挫傷、左側小腿挫傷、頭皮開放性傷口（5公分及3公分）之
    傷害（謝清風傷害部分，業經原審判刑確定）。嗣在旁觀看
    之徐榮坤受謝宏裕之託，撥打電話呼叫救護車前來上開地點
    將黃進忠送醫救治，黃進忠報警處理，經警循線查悉上情。
貳、認定犯罪事實所憑之證據及理由：
一、證據能力部分：
    本判決所引用為判斷基礎之下列證據，關於被告以外之人於
    審判外陳述之傳聞供述證據，檢察官、被告及選任辯護人於
    本院均同意作為證據使用，或知有傳聞證據之情形而未於言
    詞辯論終結前聲明異議（見本院卷第79-81頁），本院審酌
    該等證據作成時之情況，認為適當，均具有證據能力。
二、證明力部分：
  ㈠上開犯罪事實，業據被告坦承不諱（見警卷第18-19頁、偵卷
    第64-66、70頁、原審卷第441-447、453頁、本院卷第78、8
    1-82、134頁），核與證人即告訴人黃進忠之證述（見原審
    卷第376-404頁）、證人徐榮坤之證述（見原審卷第406-425
    頁）、同案被告謝清風之供述相符（見原審卷第438-439、4
    52頁），並有台灣基督長老教會新樓醫療財團法人麻豆新樓
    醫院108年11月13日、109年6月13日診斷證明書、奇美醫療
    財團法人佳里奇美醫院109年6月17日、109年9月2日診斷證
    明書、109年11月6日（109）奇佳醫字第0874號函所附法院
    專用病情摘要及病歷各1份附卷可參（見警卷第21頁、偵卷
    第83-85、113頁、原審卷第49-167頁）、原審勘驗筆錄1份
    及案發現場監視器錄影畫面擷圖10張在卷可稽（見原審卷第
    361-368頁）。被告上開任意性自白，核與事實相符，堪以
    採信。
  ㈡按共同實施犯罪行為之人，在合同意思範圍以內，各自分擔
    犯罪行為之一部，相互利用他人之行為，以達其犯罪之目的
    者，即應對於全部所發生之結果負責；又共同正犯之意思聯
    絡，原不以數人間直接發生者為限，即有間接之聯絡者，亦
    包括在內，且不限於事前有所協議，即僅於行為當時有共同
    犯意之聯絡者，亦屬之；而其表示之方法，亦不以明示通謀
    為必要，即相互間有默示之合致，亦無不可。經查：本案係
    由謝清風及不詳男子毆打告訴人後，被告始持鐵棍上前與其
    等毆打告訴人，並致告訴人跌倒在地，則被告與謝清風及該
    不詳男子於事前雖無協議，惟於被告毆打告訴人之時，顯然
    相互間已有默示之合致，欲利用彼此之行為，以達傷害告訴
    人之目的，則自其等上開傷害告訴人之過程觀之，彼此間顯
    有犯意之聯絡甚明。
  ㈢次按，刑法第23條前段規定正當防衛不罰之阻卻違法事由，
    係以行為人對於現在不法之侵害，出於防衛自己或他人權利
    之意思，客觀上具有急迫性，並有實施反擊排除不法侵害之
    必要性，所侵害法益程度亦符合相當性，始足當之。又「防
    衛過當」乃指防衛行為欠缺必要性及相當性，自須屬於防衛
    行為始生是否過當之問題，若構成要件行為與正當防衛之要
    件不符，抑或主觀上基於犯罪目的而欠缺防衛意思者，俱非
    防衛行為，即無是否過當可言。而正當防衛必須對於現在不
    法之侵害，始足當之，侵害業已過去，或無從分別何方為不
    法侵害之互毆行為，均不得主張防衛權，而互毆係屬多數動
    作構成單純一罪，而互為攻擊之傷害行為，縱令一方先行出
    手，還擊之一方，在客觀上苟非單純對於現在不法之侵害為
    必要排除之反擊行為，因其本即有傷害之犯意存在，自無主
    張防衛權之餘地（最高法院96年度台上字第3526號判決意旨
    參照）。經查：本案係因謝清風先行持鐵棍毆打告訴人，上
    開不詳男子隨後亦持棍棒欲毆打告訴人，告訴人始持電鋸反
    擊，則被告持鐵棍上前毆打告訴人並撥掉其電鋸之時，謝清
    風及告訴人仍處於互相攻擊狀態，而屬互毆行為，與單純之
    排除侵害所為必要反擊行為已截然不同。抑有進者，告訴人
    雖欲持電鋸反擊，惟謝清風斯時仍持鐵棍且有該不詳男子在
    旁共同攻擊告訴人，告訴人顯然居於劣勢，於此狀況下，如
    何認為被告加入謝清風之陣營，並持鐵棍攻擊告訴人係在排
    除告訴人對於謝清風之現在不法侵害？更何況被告不僅以鐵
    棍撥掉告訴人所持電鋸，更毆打告訴人身體，業據被告自承
    在卷（見警卷第18頁、偵卷第66頁、原審卷第444頁），亦
    證被告顯係基於傷害他人身體之犯意所為，自非基於單純防
    衛現時不法侵害意思所為之舉措，是被告自始即非出於防衛
    意思而實施上述犯行，揆諸前揭說明，亦不得主張防衛過當
    。選任辯護人主張被告係基於正當防衛而僅屬防衛過當云云
    ，尚不足採。
  ㈣公訴意旨雖認被告係夥同謝清風及上開不詳男子共同基於殺
    人之犯意聯絡而為上開行為，被告應涉犯刑法第271條第2項
    、第1項之殺人未遂罪嫌云云。經查：
　⒈按刑法殺人未遂罪與傷害罪之區別，端以有無殺意為斷，倘
    以戕害他人生命之故意，著手於刺殺之實行而未發生死亡之
    結果，為殺人未遂；倘無使人喪失生命之故意，僅在使其身
    體、健康受到傷害，則為傷害罪，二罪皆發生傷害之結果，
    只其主觀犯意及身體傷害程度不同而已，而持棍棒揮擊人之
    頭部此一要害部位，固非不能致人於死地，然行為人於行為
    當時，主觀上是否有殺人之故意，係隱藏於行為人內部主觀
    之意思，除應斟酌其使用之兇器種類、攻擊之部位、行為時
    之態度、表示外，尚應深入觀察行為人與被害人之關係、衝
    突之起因、行為動機、行為當時所受之刺激、下手力量之輕
    重及次數，被害人傷勢情形及行為人事後之態度等各項因素
    綜合予以判斷，俾為認定。
　⒉關於被告毆打告訴人之原因，被告自始至終均供稱：我是發
    現黃進忠拿電鋸揮舞作勢要打我叔叔謝清風，我才隨手拿起
    ○○宮榕樹旁的鐵棍打他（見警卷第18頁、偵卷第65-66頁、
    原審卷第443-444頁），而告訴人黃進忠當天係應謝清風之
    邀約至○○宮後隨即遭謝清風毆打，被告謝宏裕於嗣後始自榕
    樹旁加入毆打告訴人等情，業據告訴人於原審證述明確（見
    原審卷第376-377、381頁），此部分之證述核與被告前揭所
    稱謝清風與告訴人發生肢體衝突後，被告於稍後始加入共同
    毆打告訴人乙節相符。另依證人徐榮坤於警詢時證稱：當天
    我行經○○宮時，遠遠有看到謝清風、謝宏裕跟我不認識的1
    名男子，3個人毆打在一起，等我到達現場時已經打完了，
    那時候謝宏裕請我幫忙打電話叫救護車，我就打119叫救護
    車說有人受傷（見偵卷第99-101頁），於原審審理時亦證稱
    ：我在大約距離幾十公尺之處遠遠有看到○○宮前面廣場有人
    打架，我看到謝清風、謝宏裕拿棍子，但不太確定是什麼材
    質的棍子，也有看到黃進忠手上有拿電鋸，3個人打在一起
    ，應該是互相毆打，3個人都是站著的，3人打鬥過程沒有很
    久，很快就結束了，我等到打鬥結束之後才敢靠近，我到○○
    宮前方棚子附近的時候，黃進忠已經倒在地上，有其他人把
    電鋸移開，我不太記得那人是誰，我到現場的時候打鬥過程
    已經結束了，後來被告謝宏裕要我叫救護車，我就打電話叫
    救護車（見原審卷第409-412、414、420-422頁）。參以案
    發當天報案紀錄所載報案人電話號碼確與證人徐榮坤於警詢
    所留電話號碼相符，此有證人徐榮坤之調查筆錄、臺南市政
    府消防局110年3月29日南市消指字第0000000000號函所附報
    案紀錄表各1份附卷可參（見偵卷第99頁、原審卷第305-307
    頁），可見證人徐榮坤於案發當時確實在場，又其證述被告
    與謝清風、告訴人互毆乙節並無全然偏袒被告及謝清風之情
    形，應係本於親身見聞所為之陳述，堪可採信。佐以原審勘
    驗現場監視器錄影畫面結果（見原審卷第361-368頁），可
    見黃進忠於案發當天上午8時39分許倒地後，被告即於同日
    時40分許，從黃進忠倒地之處附近拖曳一件深色物品走向○○
    宮前榕樹處，期間未見被告有繼續持棍棒毆打黃進忠之行為
    ，此情核與被告供稱其將黃進忠之電鋸揮掉之後，黃進忠就
    倒下去，其就沒繼續動手，並將電鋸拖到榕樹處等情（見原
    審卷第445-447頁）相符，足見監視器畫面所顯示被告拖曳
    之物品應係黃進忠所持電鋸無誤。再以證人黃進忠於原審審
    理時證述其於案發當天騎車前往○○宮，有帶2把電鋸放在機
    車之腳踏墊上，1支長度14英吋、另1支長度8英寸（見原審
    卷第377、395頁），衡情黃進忠倘若未拿取原先放置在機車
    腳踏板上之電鋸欲朝謝清風反擊，被告應不會刻意將黃進忠
    放置於機車腳踏板上之電鋸移開並拖至較遠之榕樹處放置以
    避免黃進忠再拿取，是由上開各節以觀，足認黃進忠於遭受
    謝清風攻擊當時，確有舉起電鋸欲反擊之動作。則被告所供
    稱其當時持鐵棍上前毆打黃進忠頭部及手腳之犯罪動機及目
    的，係見黃進忠持電鋸朝謝清風揮舞始上前攻擊黃進忠等語
    ，尚非無稽，足認被告並未與謝清風事前謀議殺害黃進忠並
    蓄意準備鐵棍前去赴約，其於斯時毆打黃進忠，當係臨時起
    義而為，應屬明確。另黃進忠常去被告經營之檳榔攤購買飲
    料及檳榔，雙方因此認識，彼此間並未發生過任何衝突或不
    愉快，也無任何糾紛等情，業據黃進忠及被告於原審證述及
    供述明確（見原審卷第388-389、394-395、444、447頁），
    可知被告與黃進忠之間僅是單純老闆、顧客關係，被告實無
    殺害黃進忠之動機。
　⒊另就被告下手過程以觀，其係見告訴人持電鋸作勢對謝清風
    揮舞後，始持鐵棍加入毆打告訴人，且其於告訴人倒地後，
    即未再毆打告訴人，更要求徐榮坤呼叫救護車前來現場等情
    ，已如前述，更難認其主觀上有殺人之直接或間接故意。佐
    以被告及謝清風持以傷害黃進忠之兇器均係質地堅硬之鐵棍
    ，倘若其等確有致黃進忠於死之犯意，大可趁黃進忠跌倒在
    地時，持續重擊黃進忠以達目的，然而被告卻在黃進忠倒地
    後，旋即停止毆打，更要求證人徐榮坤撥打電話呼叫救護車
    ，足見被告僅係基於傷害之犯意毆打黃進忠，並無殺害黃進
    忠之犯意。
　⒋再就告訴人之傷勢而論，黃進忠因遭被告、謝清風及不詳男
    子毆打，而受有左側脛骨開放性骨折、左側腓骨開放性骨折
    、左側尺骨骨折、左側前臂挫傷、左側小腿挫傷、頭皮開放
    性傷口（5公分及3公分）之傷害，並接受骨折復位固定手術
    及頭部傷口縫合手術治療及後續門診追蹤、復健治療等情，
    有台灣基督長老教會新樓醫療財團法人麻豆新樓醫院診斷證
    明書、奇美醫療財團法人佳里奇美醫院診斷證明書及函文所
    附法院專用病情摘要及病歷附卷可參（見警卷第21頁、偵卷
    第83-85、113頁、原審卷第49-167頁），其傷勢雖非輕微，
    然遭受毆打部位主要集中於左側上肢及下肢，其頭部雖有傷
    勢，然為頭皮開放性傷口（5公分及3公分），並非骨折性或
    嚴重出血等傷勢，可見被告及謝清風下手時，並未特意針對
    人體要害部位攻擊，亦未針對頭部刻意重擊，尚難單憑黃進
    忠之頭部被擊中，遽謂被告有殺害黃進忠之犯意。
　⒌至於證人黃進忠雖於原審審理時證稱其沒有拿取電鋸揮舞或
    阻擋謝清風、謝宏裕之攻勢，謝宏裕是在倒地後衝過來毆打
    （見原審卷第381、383-384頁），惟告訴人於倒地期間，被
    告並未有毆打告訴人之舉動乙節，業據原審勘驗現場監視器
    錄影畫面（見原審卷第361-368頁），已如前述，告訴人此
    部分之證述，顯然與客觀事實不符。更何況互毆之當事者對
    自己的攻擊行為有所保留，避免透露對自己不利之情形，亦
    屬常見。且相較於此，現場目擊證人徐榮坤係中立第三者，
    且其上開證述並無特意偏袒被告及謝清風之情形，更與原審
    勘驗現場監視器錄影畫面結果相符，是其證述當較黃進忠之
    證述更為可信。況且黃進忠既攜帶電鋸到場，其於遭受謝清
    風及不詳男子持鐵棍或棍棒攻擊時，於情急之下，理應持電
    鋸防身甚至反擊，實較合於常情。是黃進忠此部分之證述，
    顯與經驗法則不符，尚難據此即為不利於被告之認定。
　⒍綜合被告之犯罪動機、下手過程、行為舉止及告訴人之傷勢
    程度等情節，難謂被告有殺人之動機與犯意，依公訴人所提
    出之證據，實無從證明被告主觀上確有殺人之犯意，是公訴
    意旨認被告係犯殺人未遂罪嫌，容有誤會。本件被告應僅具
    有普通傷害故意而為上開犯行，應可認定。
三、綜上所述，本件事證明確，被告上開犯行，足以認定，應依
    法論科。
參、論罪科刑及撤銷原判決之理由：
一、核被告所為，係犯刑法第277條第1項之傷害罪。公訴意旨認
    被告係犯刑法第271條第2項、第1項之殺人未遂罪嫌，容有
    未洽，惟殺人未遂罪與傷害罪，起訴之基本事實同一，僅是
    主觀犯意有所不同，本院已告知可能涉及之傷害罪名，充分
    保障被告之防禦權，被告及辯護人並能為實質之辯護，爰依
    刑事訴訟法第300條規定，變更起訴法條。
二、被告先後持鐵棍毆打黃進忠頭部及手腳等行為，均係本於相
    同動機，於密接之時間及同一地點所為，主觀上應係基於單
    一傷害犯意，客觀上所侵害者並為同一人之法益，各舉動之
    獨立性甚為薄弱，依一般社會健全觀念難以強行區分為不同
    行為，在刑法評價上以視為數個舉動之接續施行，合為包括
    之一行為予以評價，較為合理，應屬接續犯，僅論以一罪。
三、被告及謝清風與上開不詳男子間，就前揭犯行，具有犯意聯
    絡及行為分擔，應論以共同正犯。
四、撤銷原判決之理由：
　㈠原審就被告犯行，認罪證明確，應予論罪科刑，固非無據，
    然查：被告於上訴後已與告訴人達成調解，並依調解條件如
    數給付告訴人新台幣（下同）36萬元，而取得告訴人之諒解
    ，有調解筆錄、郵政入戶匯款申請書附卷可參（見本院卷第
    123-124、153頁），此項被告犯後態度乃原審未及審酌，所
    為量刑即有未洽。
　㈡被告上訴主張防衛過當請求減輕其刑雖無理由，惟其請求從
    輕量刑為有理由，原判決既有前開未及審酌之處，自應由本
    院將原判決此部分予以撤銷改判。
五、爰審酌被告並無前科，有台灣高等法院被告前案紀錄表附卷
    可參（見本院卷第39頁），其未能尋求正當途徑排解謝清風
    與告訴人間之糾紛，竟持鐵棍與謝清風及不詳男子毆打告訴
    人頭部及手腳，致告訴人受有前述傷害，所為應予非難，惟
    考量被告係見告訴人欲持電鋸攻擊其叔叔謝清風始持鐵棍為
    本件犯行，且於告訴人倒地後即未再續行攻擊，犯罪情節顯
    然較謝清風更為輕微，於量刑上應與謝清風所處之刑有相當
    之區別，且被告犯後坦承犯行，於本院更與告訴人達成調解
    ，並依約賠償告訴人乙情，已如前述，犯後態度良好，且已
    取得告訴人之諒解，暨被告於本院自陳高職畢業、已婚、育
    有1名4歲子女、目前經營檳榔攤、月收入約2萬元至3萬元、
    須扶養配偶及小孩等智識程度及家庭經濟生活狀況（見本院
    卷第136頁）等一切情狀，量處如主文第2項所示之刑，並諭
    知易科罰金之折算標準。
六、末查被告前未曾因故意犯罪受有期徒刑以上刑之宣告，有台
    灣高等法院被告前案紀錄表附卷可參（見本院卷第36頁），
    其因一時失慮致罹刑典，犯後能坦承犯行，顯現思過誠意，
    且與告訴人成立和解，取得告訴人之諒解，經此偵、審程序
    及科刑宣告之教訓後，當能知所警惕，本院認其宣告之刑以
    暫不執行為適當，爰依刑法第74條第1項第1款之規定，併諭
    知緩刑3年，以勵自新。
七、被告傷害告訴人所持之鐵棍係於○○宮前榕樹下拿取，並非被
    告所有，業據其供述明確（見原審卷第443頁），亦無積極
    證據證明被告所使用之鐵棍係其所有，爰不予宣告沒收，併
    此敘明。
肆、應適用之法條：
一、刑事訴訟法第369 條第1 項前段、第364 條、第299 條第1
    項前段、第300條。
二、刑法第28條、第277條第1項、第41條第1項前段。
三、刑法施行法第1條之1第1項。
本案經檢察官陳昆廷提起公訴，檢察官蔡麗宜到庭執行職務。
中　　華　　民　　國　　110 　年　　11　　月　　17　　日
                  刑事第七庭    審判長法  官  吳勇輝
                                      法  官  黃國永
                                      法  官  吳錦佳
以上正本證明與原本無異。
如不服本判決應於收受送達後20日內向本院提出上訴書狀，其未
敘述上訴理由者，並得於提起上訴後20日內向本院補提理由書（
均須按他造當事人之人數附繕本）「切勿逕送上級法院」。
　　　　　　　　　　　　　　　　　　　書記官  王杏月
中　　華　　民　　國　　110 　年　　11　　月　　17　　日
本判決論罪科刑條文：
中華民國刑法第277條
傷害人之身體或健康者，處5年以下有期徒刑、拘役或50萬元以
下罰金。
犯前項之罪，因而致人於死者，處無期徒刑或7年以上有期徒刑
；致重傷者，處3年以上10年以下有期徒刑。